臺灣士林地方法院民事判決　　　　　　　　　　　　九十二年度重家訴字第一二號
　　原　　　告　丙○○
　　被　　　告　甲○○
　　　　　　　　乙○○
右當事人間請求損害賠償事件，本院於民國九十二年三月一日辯論終結，判決如左：
    主    文
原告之訴駁回。
訴訟費用由原告負擔。
    事    實
甲、原告方面：
一、聲明：(一)被告應各給付原告新台幣（下同）三百萬元及自九十二年一月十八日起
    迄清償日止按年息百分之五計算之利息；(二)訴訟費用由被告負擔。
二、陳述：
    (一)被告等與原告之母劉陳錦鳳為被繼承人陳王罔市之子女，陳王罔市生前曾立有
      公證遺囑，將其名下房地台北市○○街四二巷四號建物及台北市○○區○○段
      一小段三一七、三一八地號土地之三分之一（以下簡稱系爭不動產）贈與原告
      。原告前曾向鈞院聲請指定陳王罔市之遺囑執行人，經鈞院於九十二年九月十
      五日以九十二財管字第二二號民事裁定指定被告乙○○為被繼承人陳王罔市之
      遺囑執行人。原告自九十二年九月中旬起，陸續造訪被告乙○○，並以存證信
      函告知，請遺囑執行人即被告乙○○會同原告辦理財產繼承之事宜，詎被告乙○○不僅不理會法院裁定，反而夥同被告甲○○，於同年九月二十九日逕行辦
      理繼承登記與分割繼承事宜，侵害原告之受遺贈權，系爭不動產市值逾一千五
      百萬元，原告有權分得其中三分之一即五百萬元，原告自得依侵權行為之法律
      關係，訴請被告等應分別賠償原告財產上之損害各二百五十萬元。
    (二)原告自九十二年四月起，寄送存證信函及多次聯絡被告等，惟其等皆不予理會
      遺贈之事，其間原告身心所受煎熬，日甚一日，本以為法院裁定之後，被告等
      人會遵守裁定，豈知其等不只視裁定如無物，且於九十二年九月十五日法院裁
      定後之九月二十九日並逕行辦理財產繼承，更且原告於同年十月十三日寄存證
      信函請被告乙○○會同去辦理財產繼承之事宜，被告竟然於同月十五日寄予原
      告之存證信函裡，多方託辭拒絕，且信裡大肆毀謗原告。至於被告甲○○竟與
      被告乙○○涉嫌同圖背信，更使原告身心頓然崩潰。九十二年四月以來，原告
      已因被告等人之行為而致工作精神不振，看病吃藥連連，直至被告等不理會鈞
      院裁定之後，更是身心益衰，多月以來至台北長庚醫院就診，精神嚴重受創，
      且已安排臉部開刀事宜，原告自得依侵權行為之法律關係請求被告等賠償原告
      所受之精神上損害各五十萬元。
    (三)被告辯稱被繼承人陳王罔市之遺贈，因條件未成就，故尚未發生效力云云。但
      被告等如對遺囑內容有所質疑，本應對鈞院九十二年度財管字第二二號民事裁
      定提起抗告，且被告乙○○既經指定為遺囑執行人，即應依法會同受遺贈人即
      原告申辦遺贈之土地所有權移轉登記，而不應擅自辦理分割繼承登記。
三、證據：提出本院九十二年度財管字第二二號民事裁定影本、土地及建物登記謄本
    土地及建物異動索引資料、地籍圖謄本、長庚紀念醫院診斷證明書、長庚紀念醫
    院病歷資料等為證。
乙、被告方面：
一、聲明：(一)原告之訴駁回；(二)訴訟費用由原告負擔。
二、陳述：
    (一)被繼承人陳王罔市之遺贈，因條件未成就，故尚未發生效力：
      被繼承人陳王罔市所立公證遺囑已特別書明：「使其（即原告丙○○）傳承劉
      家香火，即丙○○日後生子，其中一人需姓陳。」，因被告甲○○係養子，又
      從母姓王，而被告乙○○之親生長兄陳文振早逝（四十三年九月二十三日去世
      ），致使被告之先母即被繼承人陳王罔市耿耿於懷，其在世時一再強調，後代
      子孫必須有人姓陳，以繼承陳家香火。現原告尚無任何親生子姓陳，故遺贈之
      條件尚未成就，換言之，即遺贈尚未發生效力，被告對原告自無任何義務可言
      ，被告等二人依法辦理繼承等登記，何來背信之有？再者，被告二人現僅就繼
      承之系爭不動產為繼承及分割登記而已，對於該等不動產並未為任何處分，況
      原告所主張之遺贈，因停止條件未成就，尚未發生效力，原告自無因此而受損
      害之理。
    (二)鈞院九十二年度財管字第二二號民事裁定主文係謂 「指定乙○○（女、民國三
      十六年五月九日生、
      陳王罔市（女、民國四年七月一日生，生前住台北市○○區○○路十五巷十二
      號七樓，
      命遺囑執行人會同受遺贈人（即原告）申辦遺贈之土地所有權移轉登記，被告
      自無會同原告辦理遺贈之土地所有權移轉登記之義務。
    (三)原告另稱：「多月以來已在台北長庚醫院看病多時，精神嚴重受到巨創，且醫
      生已安排臉部開刀事宜：：」云云，與本案無關：
      1.按「損害賠償之債，以有損害之發生及有責任原因之事實，並二者之間有相
        當因果關係為其成立要件。」、「損害賠償之債，以有損害之發生及有責任
        原因之事實，並二者之間，有相當因果關係為成立要件。故原告所主張損害
        賠償之債，如不合於此項成立要件者，即難謂有損害賠償請求權存在。」最
        高法院三十年上字第一八號、四十八年台上字第四八一號均著有判例。
      2.姑不論原告臉部尚未開刀，並無其所稱「肉體所受開刀之災」情事，縱屬有
        之，亦與本案無關，原告既未舉證證明伊所稱之憂鬱症、牙科病例等症狀，
        與本案究竟有何相當因果關係，其請求被告等負損害賠償責任，即乏法律依
        據。
      3.退步言之，縱認被告等二人應負損害賠償責任，依民法第二百十三條第一項
        ：「負損害賠償責任者，除法律另有規定或契約另有訂定外，應回復他方損
        害發生前之原狀。」之規定，原告亦不得逕行請求金錢賠償。
三、證據：提出存證信函影本乙紙為證。
丙、本院依職權調閱九十二年度財管字第二二號指定遺囑執行人案卷。
    理    由
一、原告主張被告等明知未經辦理繼承登記且無視於陳王罔市生前所立遺囑已表明將
    系爭不動產之三分之一贈與原告之事實，詎仍於九十二年九月二十九日逕行辦理
    分割繼承登記為被告等二人分別共有，顯係侵害原告之受遺贈權，且造成原告精
    神上之痛苦。而系爭不動產市值逾一千五百萬元，依上開遺囑內容，原告就該不
    動產享有三分之一之權利，原告所受財產上之損害至少達五百萬元，爰依侵權行
    為損害賠償請求權訴請被告等賠償原告財產上之損害各二百五十萬元，及精神上
    之損害各五十萬元云云。被告則辯稱：上開遺囑特別書明「使其（即原告）傳承
    劉家香火，即丙○○日後生子，其中一人需姓陳」，即係以原告陳姓子嗣為遺贈
    之生效要件，原告迄無任何子嗣姓陳，遺贈所附條件尚未成就，遺贈自未生效；
    又原告請求精神上損害賠償部分，既未舉證證明其憂鬱症與牙科病例與被告等行
    為間之因果關係，且縱認被告等應負損害賠償責任，依民法第二百十三條第一項
    規定，原告亦不得逕行請求金錢賠償等語。
二、按負損害賠償責任者，除法律另有規定或契約另有訂定外，應回復他方損害發生
    前之原狀，民法第二百十三條第一項定有明文；次按，應回復原狀者，如經債權
    人定相當期限催告後，逾期不為回復時，債權人得請求以金錢賠償其損害，民法
    第二百十四條亦有明文。本件縱令原告確因被告等之侵權行為致受有損害，揆諸
    前揭規定，原告亦應先行定期催告被告等回復原狀，被告等逾期不為回復時始得
    請求以金錢賠償其損害。原告主張被告等之侵權行為事實發生於九十二年九月二
    十九日，然其自承於九十二年十一月二十一日赴地政事務所請領不動產登記謄本
    發現上情後，未經催告被告等回復原狀即逕行訴請被告等為金錢之賠償等語（卷
    第四一頁）。依系爭不動產之登記謄本記載，被告等之應有部分各為二分之一，
    此復為兩造所不爭，則被告等縱擅自辦理分割繼承登記致侵害原告之權利，被告
    等顯非無法予以回復原狀，亦無因重大困難致無法回復原狀之情事，原告復無法
    藉由請求支付回復原狀所必要之費用以代回復原狀，則原告就其所受財產上損害
    逕行請求被告等為金錢之賠償，即屬無據。原告另以被告等擅自辦理系爭不動產
    之分割繼承登記，致其依上開遺囑受遺贈之權利受侵害為由，訴請被告等賠償其
    精神上損害各五十萬元云云。然按，受精神上之損害得請求賠償者，以法律有明
    文規定者為限，此觀諸民法第十八條第二項規定自明。本件原告所述被告等擅自
    辦理系爭不動產之分割繼承登記致其受遺贈權受侵害乙節，縱令屬實，被告等所
    侵害者乃原告之財產權，我國民法就侵害財產權既未明文規定得請求精神上損害
    賠償，除原告受有財產上損害可依法請求賠償外，要不得據以請求被告等賠償非
    財產上損害。至九十二年十月十五日存證信函之寄件人為被告乙○○、收件人為
    原告，有該存證信函在卷足稽（卷第五十頁），該函難認與被告甲○○有關。又
    該存證信函所指摘者縱非事實，參以被告乙○○僅將該信函寄送予原告，未見將
    此散佈予原告以外之第三人，猶難認此舉對原告之人格權（名譽權）有所侵害，
    是以原告據此請求被告等各賠償其精神上損害五十萬元，亦無所據。從而，原告
    依侵權行為之法律關係訴請被告等各給付三百萬元及自九十二年一月十八日起至
    清償日止，按年息百分之五計算之利息，為無理由，應予駁回。
三、因本案事證已臻明確，兩造其餘主張陳述及所提之證據，均毋庸再予審酌，附此
    敘明。
四、據上論結，本件原告之訴為無理由，依民事訴訟法第七十八條，判決如主文。
中　　　華　　　民　　　國　　九十三　　年　　　三　　　月　　 十五 　　日
                          臺灣士林地方法院家事法庭
                              法  官  邱璿如
右為正本係照原本作成
如對本判決上訴須於判決送達後廿日內向本院提出上訴狀
中　　　華　　　民　　　國　　九十三　　年　　　三　　　月　　　二　　　日
                              書記官  張雪莉
